【裁判字號】    98,上訴,223
【裁判日期】    980319
【裁判案由】    違反山坡地保育利用條例
【裁判全文】
臺灣高等法院臺中分院刑事判決         98年度上訴字第223號
上  訴  人
即  被  告  丁○○
選任辯護人  甲○○  律師
上列上訴人因違反山坡地保育利用條例案件，不服臺灣彰化地方
法院97年度易字第737號中華民國97年12月18日第一審判決（起
訴案號：臺灣彰化地方法院檢察署97年度偵字第1430號），提起
上訴，本院判決如下：
    主       文
上訴駁回。
丁○○主刑部分緩刑參年。
    犯 罪 事 實
一、丁○○因戊○○（所涉竊佔部分，另由檢察官為不起訴處分
    確定）欲整平其佔用之坐落彰化縣田中鎮○○段106地號內
    部分公有山坡地（該地為經主管機關臺灣省政府依山坡地保
    育利用條例於民國69 年2月6日以69府農山字第120166號公
    告列管之山坡地），乃僱用丁○○駕駛挖土機進行整地，丁
    ○○明知不得在公有山坡地內擅自從事採取土石之使用，竟
    仍駕駛其所有之挖土機1臺，在該山坡地上如附圖斜線部分
    所示長27公尺、寬3公尺、面積為81平方公尺之土地上挖掘
    採取約6立方公尺之土石（該處土地高低不平，各處深度不
    一，挖掘之最深處約0.8公尺），再以其所有之拼裝車1臺將
    上開土石載運至彰化縣田中鎮○○路橋下空地堆放。嗣於翌
    日為警查獲，並扣得上開挖土機、拼裝車各1臺，而查悉上
    情。
二、案經財政部國有財產局臺灣中區辦事處彰化分處訴由彰化縣
    警察局田中分局報告臺灣彰化地方法院檢察署檢察官偵查起
    訴。
    理       由
壹、證據能力方面：
一、按被告以外之人於審判外之言詞或書面陳述，除法律有規定
    者外，不得為證據；被告以外之人於偵訊中向檢察官所為之
    陳述，除顯有不可信之情況者外，得為證據，刑事訴訟法第
    159條第1項、第159條之1第2項分別定有明文。而所謂不可
    信情況之認定，法院應審酌被告以外之人於陳述時之外在環
    境及情況，例如：陳述時之心理狀況、有無受到外力干擾等
    ，以為判斷之依據，故係決定陳述有無證據能力，而非決定
    陳述內容之證明力。是被告以外之人前於偵查中已具結而為
    證述，除反對該項供述得具有證據能力之一方，已釋明「顯
    有不可信之情況」之理由外，皆得為證據；又司法實務運作
    上，咸認偵查中檢察官向被告以外之人所取得之陳述，原則
    上均能遵守法律規定，不致違法取供，其可信性極高，因而
    明定除顯有不可信之情況者外，得為證據，即被告以外之人
    於偵查中依法應具結者已具結，向檢察官所為之陳述，原則
    上具有證據能力，於例外「顯有不可信之情況」，始不具證
    據能力。本案證人戊○○於檢察官偵查時，經檢察官告以具
    結之義務及偽證之處罰，均經具結而擔保其證述之真實性，
    且無證據顯示係遭受強暴、脅迫、詐欺、利誘等外力干擾情
    形，或在影響其等心理狀況致妨礙其自由陳述等顯不可信之
    情況下所為。證人戊○○於偵訊時之陳述既無顯不可信之情
    況，依前開說明，自有證據能力。
二、按被告以外之人於審判外之陳述，雖不符刑事訴訟法第159
    條之1至第159條之4之規定，然經當事人於審判程序同意作
    為證據，法院審酌該言詞陳述作成時之情況，認為適當者，
    亦得為證據；當事人、代理人或辯護人於法院調查證據時，
    知有刑事訴訟法第159條第1項不得為證據之情形，而未於言
    詞辯論終結前聲明異議者，視為有前項之同意，刑事訴訟法
    第159條之5定有明文。核其立法意旨，在於傳聞證據未經當
    事人之反對詰問予以核實，原則上先予排除。惟若當事人已
    放棄反對詰問權，於審判程序中表明同意該等傳聞證據可作
    為證據；或於言詞辯論終結前未聲明異議，基於尊重當事人
    對傳聞證據之處分權，暨證據資料愈豐富，愈有助於真實發
    見之理念，且強化言詞辯論主義，使訴訟程序得以順暢進行
    ，上開傳聞證據亦均具有證據能力。查本案採為判決基礎之
    被告以外之人於審判外之言詞或書面陳述，固屬傳聞證據，
    惟被告及選任辯護人就該審判外之陳述，及就本案採為判決
    基礎之文書資料，均未曾於言詞辯論終結前爭執其證據能力
    或聲明異議，本院審酌上開陳述作成時之情況，並無違法取
    證之瑕疵，認以之作為證據為適當，揆諸上開規定，該審判
    外之陳述及文書資料均有證據能力，先予敘明。
貳、認定犯罪事實之理由及證據：
一、訊據上訴人即被告丁○○（下稱被告）於本院審理時矢口否
    認有何上開違反山坡地保育利用條例犯行，並辯稱伊係受僱
    於戊○○，係戊○○叫伊做的云云。
二、經查：
  (一)被告如何於97年1月4日在彰化縣田中鎮○○段106地號土地
    以挖土機採取土石，並以拼裝車載運約6立方公尺之土石至
    田中鎮○○路橋下空地置放等情，業據被告於原審審理時供
    承明確，並有財政部國有財產局中區彰化分處土地勘清查表
    列印資料1份（見警卷第23頁以下）、國有土地勘（清）查
    表─使用現況圖1張（見警卷第30頁）、現場照片、扣案物
    照片及監視器翻拍畫面共48張（見警卷第38至61頁）可資佐
    證，復有扣案挖土機、拼裝車各1臺、扣案物照片2張、彰化
    縣警察局田中分局扣押筆錄、扣押物品收據、扣押物品目錄
    表各1份在卷可稽（見警卷第15至19頁），復有被告所有供
    其採取土石使用之挖土機、拼裝車各1臺扣案可證，足認被
    告此部分供述屬實。
  (二)又坐落彰化縣田中鎮○○段106地號、被告挖取土石之山坡
    地地點，距離被告堆置土石之彰化縣田中鎮○○路橋下空地
    距離達數公里之遠，業經被告於原審審理時自承在卷；而證
    人戊○○因欲整平其佔用之坐落彰化縣田中鎮○○段106地
    號內部分公有山坡地，乃僱用被告丁○○駕駛挖土機進行整
    地，並未要求被告挖取土石，更未要求被告將挖取之土石載
    往他處等情，業據證人戊○○於警詢、偵訊及原審審理時證
    述明確（見警卷第3、7頁、偵卷第15 、27頁、原審97年10
    月30日審判筆錄第3頁以下），且被告於本院審理中亦供稱
    「戊○○說有人去偷採果實，要把果園的道路土石鏟平，人
    家才不會再來偷果實，挖取後的土石要載到哪裡，我要問戊
    ○○，可是沒有找到他」等語（見本院卷宗第42頁背面），
    足認被告確有在上開公有山坡地內擅自從事採取土石使用之
    行為。
  (三)被告於本院98年2月9日準備程序中已為認罪之答辯（見本院
    卷宗第21頁背面），雖被告於本院審理時又已改詞否認有何
    上開違反山坡地保育利用條例犯行，惟被告關於其挖取土石
    之目的，先後所述反覆不一，其於警詢時係辯稱：戊○○委
    託伊將該處農地及產業道路剷平，以供耕作農作物云云；於
    原審97年10月30日審理時則辯稱：在該處挖土之目的是要作
    一個斜坡上來云云，另於原審97年12月4日審理時又改稱：
    戊○○要其作一條路，伊將土方堆置在中南路橋下空地，準
    備要再載回填平云云。核被告於原審審理時所稱其挖土目的
    係要作一個斜坡或作一條路等情倘係屬實，被告理應在現場
    將土石堆疊以利鋪製斜坡，豈有將土石載往數公里外之中南
    路橋下堆放之理？且依其所述「作一條路」之方法，衡情應
    係回填其所挖取之土石，則被告將挖取之土石置放在附近空
    地應較易於回填，被告卻耗時費力，並冒土石遭人竊取之風
    險，將之載往數公里外不知何人所有之中南路橋下空地置放
    ，顯與常情有違，況觀諸被告堆放土石之中南路橋下空地現
    場狀況，被告所述其堆放在該址之土石，在其堆放之後，於
    97 年1月5日下午3時30分許，已為其他土石所掩蓋而混雜難
    分，此有現場照片在卷可稽（見警卷第38頁），殊難認被告
    會將其堆放在上址之土石載回田中鎮○○段106地號土地進
    行回填，被告所辯在在與常情有違，難以採信。
  (四)按山坡地保育利用條例第34條第1項「在公有山坡地內，擅
    自從事採取土石之使用」罪，以行為人採取土石之範圍係在
    公有或他人山坡地範圍內，為其犯罪構成要件。至該條項所
    稱之「山坡地」，依同條例第3條規定，乃指國有林事業區
    、試驗用林地及保安林地以外，經中央或直轄市主管機關參
    照自然形勢、行政區域或保育、利用之需要，就合於：「一
    標高在100公尺以上者。二標高未滿100公尺，而其平均坡度
    在5%以上者。」劃定範圍，報請行政院核定公告之公、私有
    土地；此項公告，須由省（市）主管機關為之，亦為該條例
    施行細則第2條所明定。本案被告挖取土石之彰化縣田中鎮
    ○○段106地號土地（重測前為田中鎮○○段20-7地號），
    係經臺灣省政府於69年2月6日以69府農山字第12 0166號公
    告之山坡地，有行政院農業委員會97年5月23日農授水保字
    第0970127399號函及所附山坡地範圍圖1張、同會97年6月4
    日農授水保字第0970129663號函、彰化縣政府97年6月5日府
    水保字第0970112059號函所附臺灣省政府公報各1份在卷可
    稽（均見本院卷），堪認該地係山坡地保育利用條例所規範
    之山坡地。又該地之所有權人為中華民國，而為財政部國有
    財產局所管理，業經證人即財政部國有財產局臺灣中區辦事
    處彰化分處助理員丙○○於警詢中證述無訛（見警卷第12至
    14頁、偵卷第16頁），並有土地建物查詢資料1紙、地籍圖
    （見警卷第32至36頁）、財政部國有財產局臺灣中區辦事處
    彰化分處97年3月20日臺財產中彰三字第0973000172號函（
    見偵卷第30頁）在卷足稽，足認該地確屬公有土地無誤。
  (五)按山坡地保育利用條例第34條之擅自為採取土石之使用罪，
    祇以在公有或他人之山坡地內擅自採取土石即行成立，不以
    行為人能明白區分該地為公有地或他人私有地為必要。又本
    條規定雖屬刑法第320條第2項竊佔罪之特別規定，如在公、
    私有之山坡地擅自墾殖，當然含有竊佔之性質，但因竊佔罪
    為即成犯，若竊佔罪已罹於時效，追訴權消滅，並不因而取
    得該山坡地之權源可以擅自墾殖，換言之，上該被竊佔之土
    地，猶屬公有山坡地，其在竊佔後之繼續墾殖行為，仍應受
    上開條例規定之拘束，最高法院81年度臺上字第5815號、88
    年度臺上字第5470號判決意旨可資參照。本案坐落彰化縣田
    中鎮○○段106地號土地係公有山坡地，已如前述，證人戊
    ○○未經該土地保管人即財政部國有財產局同意而使用該土
    地之竊佔行為，固因追訴權時效完成而經臺灣彰化地方法院
    檢察署檢察官以97年度偵字第1430號為不起訴處分確定在案
    ，惟證人戊○○僱用丁○○駕駛挖土機進行整地，是否應受
    山坡地保育利用條例規定之拘束，與被告擅自挖取土石使用
    之犯行係屬二事，被告自難辭其擅自挖取土石使用之罪責。
  (六)另按水土保持法係83年5月27日公布施行，其第3條所定之山
    坡地，係指國有林事業區、試驗用林地、保安林地及經省市
    （嗣修正為中央或直轄市）主管機關參照自然形勢、行政區
    域或保育、利用之需要，就合於同條款第1、2目情形之一者
    劃定範圍，報請行政院核定公告之公、私有土地；而山坡地
    保育利用條例第3條所定之山坡地，並不包括國有林事業區
    、試驗用林地及保安林地，二者範圍不盡相同，故前依山坡
    地保育利用條例核定公告之山坡地，於水土保持法公布施行
    後，仍應依水土保持法第3條第3款規定，由主管機關報請行
    政院核定公告，始屬水土保持法所指之山坡地，而有水土保
    持法之適用，最高法院94年度臺上字第5102號判決闡釋甚明
    。次按「水土保持法第32條第1項之在公有或私人山坡地內
    未經同意擅自墾殖、占用或從事開發、經營或使用，致生水
    土流失或毀損水土保持之處理與維護設施罪，為實害犯，以
    發生水土流失或毀損水土保持之處理與維護設施之結果為必
    要。本案被告採取土石之彰化縣田中鎮○○段106地號土地
    ，雖經臺灣省政府於69年2月6日以69府農山字第120166號公
    告為山坡地，然尚查無在水土保持法公布施行後經核定公告
    為山坡地之情事；且經函請彰化縣政府至該地勘查，因距查
    獲日期已久，期間復經歷2次颱風，現場雜草叢生，難以辨
    識當初地形，無法找出測量點，無法判定是否有水土流失，
    有彰化縣政府97年8月12日府農務字第0971166036號函1紙、
    照片8張、彰化縣農地違規使用會勘記錄表1紙在卷可憑，已
    難再行調查被告前開挖取土石行為並是否達於「致生水土流
    失」之程度，尚無從依該條規定予以論究，併予敘明。
  (七)綜上所述，本案事證明確，被告犯行堪予認定。
參、論罪科刑之說明：
一、按山坡地保育利用條例第34條第1項規定係以行為人違反同
    條例第10條、第9條第4款在他人山坡地內，不得擅自從事採
    取土石使用之規定，為犯罪構成要件；其立法目的固重在山
    坡地自然生態景觀、涵養水源等水土保持處理與維護，及資
    源保育之有效利用，然其同時規範不得在他人山坡地內，擅
    自從事採取土石使用之犯行，本質上即為刑法第320條第1項
    竊盜罪之特別規定，自不應再論以竊盜罪名，最高法院92年
    度臺非字第232號判決意旨可資參照。核被告所為，係犯山
    坡地保育利用條例第34條第1項之擅自為採取土石之使用罪
    ，公訴意旨認被告係犯刑法第320條第1項竊盜罪，容有誤會
    ，因起訴之基本社會事實同一，起訴法條應予變更。
二、原審因認被告之罪證明確，適用山坡地保育利用條例第34條
    第1項、刑事訴訟法第300條等規定，審酌被告擅自挖取土石
    ，破壞地貌，暨其犯罪動機、智識程度、生活狀況、犯後態
    度等一切情狀，量處有期徒刑7月，復援引山坡地保育利用
    條例第34條第5項「犯山坡地保育利用條例第34條第1項之罪
    者，其墾殖物、工作物、施工材料及所使用之機具沒收之」
    規定，以扣案挖土機1臺、拼裝車1臺均係被告所有，供其犯
    山坡地保育利用條例第34條第1項之罪所使用之機具，業經
    被告供述無誤（見警卷第10頁、原審97年10月30日審判筆錄
    第7頁），而均宣告沒收，其認事用法均無違誤，量刑亦屬
    妥適，應予維持。被告上訴仍執前詞否認犯罪，指摘原審判
    決不當，為無理由，應予駁回。
三、被告前未曾因故意犯罪受有期徒刑以上刑之宣告，有台灣高
    等法院被告前案紀錄表在卷可按，又被告犯後已將其擅自挖
    取之土石回填，業據被告陳明在卷，有照片可稽（見本院卷
    宗第25至27頁），並經財政部國有財產局臺灣中區辦事處彰
    化分處查明無誤，有該處98年3月5日台財產中彰三字第0983
    000172號函及附件資料在卷可稽（見本院卷宗第55頁），足
    見被告犯後具有悔意，其經此教訓應知警惕，並無再犯之虞
    ，本院認上開所宣告之主刑以暫不執行為適當，故併予宣告
    緩刑3年，以勵自新。
據上論斷，應依刑事訴訟法第368條、刑法第74條第1項第1款、
第5款，判決如主文。
本案經檢察官乙○○到庭執行職務。
中    華    民    國    98    年    3     月    19    日
            刑事第七庭    審判長法  官  林  榮  龍
                                法  官  張  惠  立
                                法  官  鄭  永  玉
以上正本證明與原本無異。
如不服本判決應於收受送達後十日內向本院提出上訴書狀，其未
敘述上訴理由者，並得於提起上訴後十日內向本院補提理由書狀
（均須按他造當事人之人數附繕本）「切勿逕送上級法院」。
                                書記官    瑞  芳
中    華    民    國    98    年    3     月    19    日


司法院資訊處製作；財團法人民間司法改革基金會備份。
